臺灣高等法院高雄分院刑事判決　　　　 99年度上易字第872號
上　訴　人
即　被　告　陳義文
選任辯護人　駱怡雯律師
上列上訴人因被告詐欺案件，不服臺灣高雄地方法院99年度易字
第972 號中華民國99年7 月28日第一審判決（起訴案號：臺灣高
雄地方法院檢察署99年度偵緝字第199 號，移送併辦案號：臺灣
板橋地方法院檢察署99年度偵字第11751 號），提起上訴，本院
判決如下：
    主  文
原判決撤銷。
陳義文幫助犯詐欺取財罪，處拘役伍拾日，如易科罰金，以新臺
幣壹仟元折算壹日。
    事  實
一、陳義文可預見將個人之金融機構帳戶提供他人使用，將幫助
    他人作為掩飾或隱匿詐欺犯罪所得財物之用，竟基於縱使幫
    助他人詐欺財物亦不違背其本意之犯意，於民國98年5 月26
    ，在不詳地點，將其所有之中國信託商業銀行帳號00000000
    0000號帳戶（下稱系爭帳戶）之存摺、提款卡及密碼交付予
    屬詐欺集團成員之姓名年籍不詳成年人。該姓名年籍不詳之
    成年人取得陳義文上開帳戶資料後，旋與其他屬詐欺集團成
    員之姓名年籍不詳成年人共同意圖為自己不法所有，基於詐
    欺取財之犯意，分別為下述行為：
    (一)98年5 月24日某時許，推由詐欺集團某不詳姓名年籍成年
      人自稱「CANDY 」，在網際網路上向黃韻達留言表示欲援
      助交際，經黃韻達與「CANDY 」聯絡後相約見面，98年5
      月27日下午11時許，黃韻達依約至台北市○○○路與八德
      路交叉路口，復接獲「CANDY 」以電話佯稱為確認黃韻達
      非員警，要求黃韻達需先存款至指定帳戶等語，黃韻達因
      而陷於錯誤，於98年5 月28日上午零時4 分、21分、45分
      許，依指示接續存入新臺幣（下同）1 萬元、1 萬元、1
      萬5 千元至陳義文系爭帳戶內，隨後即遭領取。其後，「
      CANDY 」以電話再要求黃韻達存款2 萬5000元，黃韻達始
      心生懷疑，並報警循線查悉上情。
    (二)98年5 月25日下午10時30分許，推由詐欺集團某不詳姓名
      年籍成年人自稱「小欣」，在網際網路上向李坤勇留言表
      示欲援助交際，經李坤勇與「小欣」聯絡後，「小欣」向
      李坤勇佯稱需先行匯款援助交際代價3000元，李坤勇因而
      陷於錯誤，依指示匯款至康碧娥所有渣打國際商業銀行中
      和分行帳戶（已由檢察官另行處理），詎「小欣」又向李
      坤勇佯稱未收到匯款，致李坤勇乃於98年5 月28日上午零
      時至1 時許間，依指示存入1 千元、1 千元、3 萬元、6
      千元至陳義文系爭帳戶內，隨後即遭領取。嗣李坤勇發覺
      有異，乃報警循線查悉上情。
二、案經黃韻達訴由臺北市政府警察局文山第一分局移送臺灣臺
    北地方法院檢察署呈請臺灣高等法院檢察署令轉臺灣高雄地
    方法院檢察署檢察官偵查起訴，暨臺北縣政府警察局板橋分
    局報請臺灣板橋地方法院檢察署檢察官偵查後移送併辦。
    理  由
一、證據能力之說明：
    (一)被害人黃韻達、李坤勇於警詢陳述固係被告以外之人於審
      判外之陳述，但檢察官、辯護人於言詞辯論終結前均未聲
      明異議，本院審酌上開言詞陳述均無其他證據可認有錯誤
      性及虛偽性之可能，是依該言詞陳述作成時之情況，即認
      為適當，依刑事訴訟法第159 條之5 第2 項規定，自得為
      證據。
    (二)高雄醫學大學附設中和紀念醫院精神鑑定報告書係經法院
      囑託鑑定所為，屬刑事訴訟法第159 條第1 項規定之傳聞
      證據例外情形，自有證據能力。
二、訊據上訴人即被告（下稱被告）陳義文否認有幫助詐欺取財
    犯行，辯稱其所有系爭帳戶之存摺及提款卡係遺失，並未交
    與他人使用等語。
三、經查：
    (一)被告陳義文於96年4 月24日辦理系爭帳戶開戶及領取存摺
      、提款卡，又被害人黃韻達、李坤勇分別於事實欄一所載
      時間遭詐騙及將金錢匯入被告陳義文系爭帳戶等事實，業
      據證人即被害人黃韻達、李坤勇各於警詢陳述明白（見偵
      查卷1 第20－22頁、偵查卷4 第9 －10頁），並有系爭帳
      戶開戶資料、交易明細、網頁資料附卷可稽（見偵查卷1
      第23－24、34－40頁、偵查卷2 第7 －12頁、偵查卷4 第
      17、27－30頁、原審易字卷第13－14頁）；又被告陳義文
      就此部分情節亦不爭執，自堪以認定。
    (二)被告陳義文固辯稱其所有系爭帳戶之存摺、提款卡及密碼
      係遺失，其並未將系爭帳戶之存摺、提款卡及密碼交付他
      人等語。然觀諸被告陳義文曾於98年5 月26日至中國信託
      商業銀行民族分行申辦系爭帳戶提款卡解鎖，此有被告陳
      義文填具之申請書在卷可參（見原審易字卷第14頁），隨
      即於98年5 月28日上午，被害人黃韻達、李坤勇旋遭人詐
      騙存款入系爭帳戶而遭領取，依此相距不到2 日之時間緊
      密關聯性，被告陳義文是否因欲將系爭帳戶提款卡交與他
      人使用始辦理解鎖，已非無疑。再者，被告陳義文就辦理
      系爭帳戶提款卡解鎖之原因，於偵查中先陳稱因怕帳戶遭
      冒用而辦理等語（見偵查卷3 第21頁），嗣於原審審理中
      則陳稱係為存錢做生意而辦理等語（見原審易字卷第44頁
      ），前後所述亦有歧異，難以遽信。又參諸一般人倘遺失
      提款卡，必然盡速辦理掛失止付，此乃常人均知之理。是
      被告陳義文系爭帳戶之存摺、提款卡及密碼倘係不慎遺失
      後，遭他人隨機性拾取，該他人在無法確知被告陳義文之
      系爭帳戶何時將遭掛失止付之狀況下，當無以被告陳義文
      之系爭帳戶及提款卡作為詐欺財物使用，否則豈不發生無
      從取得詐欺所得款項之情形。然依被告陳義文系爭帳戶於
      98年5 月28日有密集存、提款之情，足佐被告陳義文系爭
      帳戶係在他人確實掌握使用中無訛，顯與一般遺失遭拾取
      情況不同。至被告陳義文固於98年6 月3 日辦理系爭帳戶
      存摺掛失，或係事後反悔，或係事後欲藉此卸責？均不無
      可能，實難依作有利被告陳義文之認定。
    綜上所述，被告陳義文所辯遺失等語，應屬事後卸責之詞，
    不足採信，被告陳義文提供系爭帳戶之存摺、提款卡及密碼
    予他人使用而幫助詐欺取財，事證明確，犯行堪以認定。
四、核被告陳義文所為，係犯刑法第30條第1 項前段、第339 條
    第1 項之幫助詐欺取財罪。又被告陳義文以一個提供系爭帳
    戶存摺、提款卡及密碼之行為幫助共組詐欺集團之不詳姓名
    成年人間詐欺上開被害人共2 人財物，為一行為觸犯數數罪
    名，屬想像競合犯，應從一重論以幫助詐欺取財罪一罪。公
    訴人就被告陳義文幫助詐欺被害人李坤勇部分雖未起訴，惟
    此部分與起訴部分有想像競合犯之裁判上一罪關係，為起訴
    效力所及，法院自得併予審理，附此敘明。再被告陳義文為
    詐欺取財之幫助犯，乃依刑法第30條第2 項規定減輕其刑。
    另經本院囑託高雄醫學大學附設中和紀念醫院鑑定結果，被
    告陳義文行為時有自言自語之精神症狀，工作能力下降，現
    實判斷力不佳，依其辨識而行為之能力減低，此有高雄醫學
    大學附設中和紀念醫院精神鑑定報告書可憑（見本院卷第64
    －68頁），乃依刑法第19條第2 項規定遞減其刑。
五、原審據以論處被告陳義文罪刑，固非無見。惟查，被告陳義
    文行為時有依其辨識而行為之能力減低情形，已如上述，原
    審未及審酌，尚有未當。被告陳義文上訴意旨否認犯罪，指
    摘原判決不當，雖無理由，惟原判決既有上開可議之處，仍
    應由本院將原判決撤銷改判。爰審酌被告陳義文在知悉國內
    現今詐騙案件盛行之情形下，竟仍隨意提供帳戶供實行詐欺
    犯罪者行騙財物，除造成被害人因而受有損失外，並致使國
    家追訴犯罪困難，容易鼓勵犯罪，行為實有可議，復衡以被
    害人所受損害金額非甚鉅等一切情狀，量處如主文所示之刑
    ，並諭知易科罰金之折算標準。
六、被告陳義文經合法傳喚，無正當理由不到庭，不待其陳述逕
    行判決。
據上論結，應依刑事訴訟法第371 條、第369 條第1 項前段、第
364 條、第299 條第1 項前段，刑法第339 條第1 項、第19條第
2 項、第30條、第41條第1 項前段，刑法施行法第1 條之1 ，判
決如主文。
本案經檢察官劉玲興到庭執行職務。
中    華    民    國  100     年    3     月    31    日
                    刑事第八庭  審判長法  官  洪兆隆
                                      法  官  張盛喜
                                      法  官  郭玫利
以上正本證明與原本無異。
不得上訴。
中    華    民    國  100     年    3     月    31    日
                                      書記官  梁美姿
附錄本件判決論罪科刑法條
刑法第339 條第1 項：
意圖為自己或第三人不法之所有，以詐術使人將本人或第三人之
物交付者，處5 年以下有期徒刑、拘役或科或併科1000元以下罰
金。